臺北高等行政法院判決　　　　　　　　　　　　　　八十九年度訴字第二八五三號
　　　　　　　　　　　　　　　　　　　　　　　　九十年度訴字第三四七二號
　　　　　　　　　　　　　　　.
　　原　　　告　甲○○
　　訴訟代理人　戊○○律師
　　原　　　告　乙○○○
　　訴訟代理人　己○○
　　被　　　告　台北縣政府
　　代　表　人　蘇貞昌縣長）.
　　訴訟代理人　丁○○
　　被　　　告　台北縣永和市公所
　　代　表　人　丙○○市長）.
　　訴訟代理人　庚○○律師
右當事人間因土地徵收事件，原告不服內政部中華民國九十年二月十六日台（九十）
內訴字第九○○二○九一號訴願決定，提起行政訴訟。本院判決如左：
　　主  文
原告之訴駁回。
訴訟費用由原告負擔。
　　事  實
一、事實概要：
    緣原告等之被繼承人黃朝榮所有坐落台北縣永和市○○段三００號（重測前為潭
    墘段潭墘小段一一九─一地號）土地（下稱系爭土地），因被告台北縣政府為辦
    理永和市○○路道路拓寬工程用地需要，經該報請前台灣省政府於民國（下同）
    六十一年一月二十日以府民地丁字第一二四七七九號函核准徵收，並經行政院同
    年二月二十八日台六十一內字第一八０五號令准予備查後，由被告台北縣政府以
    同年四月二十八日北府地四字第五三五一四號函公告，並以同年六月六日北地四
    字第七一四三五號函通知原土地所有權人黃朝榮於同年六月十一日至同年月二十
    日止發放補償費。然黃朝榮主張被告台北縣政府未按土地登記地址通知徵收，亦
    未通知其領取補償費及辦理提存手續，依司法院院字第二七０四號及釋字第一一
    ０號解釋，系爭土地徵收已經失效，應補辦徵收並按當期公告現值加四成補償等
    語。案經被告台北縣政府八三北府地四字第一四二二九一號、第一六０一九八號
    、第一七０七一九號等函請其接受協調會結論辦理。黃朝榮不服，訴經台灣省政
    府八四府訴一字第一四四九七二號訴願決定以其主張系爭土地徵收業已失效，請
    求補辦徵收，應由台北縣政府就土地徵收失效部分報請該府核復後再行復知為由
    ，而將原處分撤銷。嗣被告台北縣政府報經台灣省政府以八十四年七月十二日八
    四府地二字第六０三００號函復系爭土地之徵收仍屬有效後，於同年月十八日以
    八四北府地四字第二五六二二八號函知黃朝榮。黃朝榮不服，提起訴願，經內政
    部台（八五）內訴字第八五０五三六五號訴願決定，以系爭土地徵收核准機關為
    台灣省政府，本案處理程序應由台灣省政府作成處分直接函復黃朝榮為由，將原
    處分撤銷。台灣省政府乃就黃朝榮主張系爭土地未受補償，徵收業已失效乙節，
    以八十五年二月二十九日八五府地二字第一八０九九號函復黃朝榮，略以：「系
    爭土地經該府六十一年一月二十日府民地丁字第一二四七七九號令核准徵收，並
    經台北縣政府六十一年四月二十八日徵收公告期滿十五日內，依行為時土地法第
    二百三十三條規定，於六十一年六月六日以北府地四字第七一四三五號函通知各
    業主於同年六月十一日至六月二十日於永和鎮公所發放地價及土地改良物等各項
    補償費，完成法定程序，自無司法院院字第二七０四號解釋徵收失效之適用，而
    補償費有無辦理提存，對土地徵收之效力並無影響，本案並無徵收失效情事」等
    語。黃朝榮不服，循序提起訴願、再訴願，均遭駁回，遂提起行政訴訟，經改制
    前之行政法院於八十六年一月二十七日以八十六年度判字第一七０號判決將「再
    訴願決定及訴願決定均撤銷」。內政部重為訴願決定仍駁回其訴願，黃朝榮不服
    ，提起再訴願，經行政院於八十六年十二月四日以台八十六訴字第四七六五七號
    再訴願決定，將原決定撤銷，由原決定機關另為適法之決定。嗣內政部又於八十
    七年二月二十四日以台（八七）內訴字第八七０二一三九號訴願決定，將原處分
    撤銷，由原處分機關另為適法之處分，惟前台灣省政府迄今未作成處分。原告甲
    ○○復於八十七年十二月二十八日向被告台北縣政府提出陳情書，請求發還系爭
    土地，再依法辦理徵收。案經被告台北縣政府以八十八年一月八日北府地四字第
    五八０七七四號函復略以：「土地徵收需遵循法令規定程序辦理，所陳事由，本
    府僅屬執行機關，故無徵收失效與否之行政裁量權。至系爭土地，本府已於八十
    七年九月七日八七北府地四字第二七一一四一號函陳報台灣省政府（副本諒達）
    有案」等語。其後，原告甲○○以被告台北縣政府自受理申請之日起超過二個月
    不作決定為由，又向內政部提起訴願，經該部九十年二月十六日台（九十）內訴
    字第九００二０九一號訴願決定以被告台北縣政府並無不作為之情事為由，認原
    告所提訴願不合程序而不予受理。原告不服，遂向本院提起本件行政訴訟。
二、兩造聲明：
　　(一)原告聲明：
      1.訴願決定及原處分均撤銷。
      2.被告台北縣永和市公所應就坐落台北縣永和市○○段潭墘小段一一九之一地
        號面積六六三平方公尺之土地於民國七十五年九月二十三日經台北縣永和市
        地政事務所以七十五年（七五）北中第登字第三一０八三號收件所為之所有
        權移轉登記應予塗銷。
      3.被告台北縣政府應就前揭土地依法重新辦理徵收。
　　(二)被告聲明：駁回原告之訴。
三、兩造之爭點：
（一）原告等請求被告台北縣政府就系爭土地重新辦理徵收，是否適格？原告有無請
      求徵收之公法上請求權？
（二）原告等請求被告台北縣永和市公所辦理塗銷徵收登記，是否合法？
  甲、原告之主張：
      1.程序方面：
        (1)追加當事人部分：
          本件系爭土地之原所有權人黃朝榮業於八十七年三月十四日死亡，遺產
            由繼承人即原告乙○○○及甲○○二人繼承，此有黃朝榮之繼承系統表
            可稽，是系爭土地為原告等公同共有之財產。原告甲○○自得依行政訴
            訟法第一百十一條第三項第一款規定，追加原非當事人之乙○○○為當
            事人而無庸經被告台北縣政府同意，合先陳明。
          本件原告訴之聲明原請求被告台北縣政府就系爭土地於七十五年九月二
            十三日經台北縣永和市地政事務所以（七五）北中第登字第三一０八三
            號收件所為之所有權移轉登記應予塗銷，惟經查系爭土地目前係登記為
            永和市所有，是原告自得於請求基礎事實同一之前提下，依行政訴訟法
            第一百十一條第三項第二款規定，追加台北縣永和市公所為被告，亦無
            庸經被告台北縣政府同意。
        (2)原告業經踐行前置之訴願程序，而未獲救濟，自得依法提起本件訴訟：
          按人民因中央或地方機關對其依法申請之案件，於法定期間內應作為而
            不作為，認為其權利或法律上利益受損害者，經依訴願程序後，得向高
            等行政法院提起請求該機關應為行政處分或應為特定內容之行政處分之
            訴訟；又前項期間，法令未規定者，自機關受理申請之日起為二個月，
            行政訴訟法第五條第一項及訴願法第二條第二項規定至明。準此，雖該
            管機關於上開期間內未有所作為，即不合起訴之要件，惟非謂該管機關
            於上開期間內有任何意思表示，即可視為已有作為，仍須限於該管機關
            對原告最初提出之申請，作出實體法上發生准駁效果之處分行為，始足
            相當，倘該管機關一再函覆原告，要求提供資料或查詢相關事實，卻始
            終未為准駁之表示者，仍屬違反作成處分之義務。
          查原告甲○○於八十七年十二月二十八日向被告台北縣政府提出陳情書
            ，請求被告台北縣政府發還系爭土地，再依法重新辦理徵收。而被告台
            北縣政府雖曾於八十八年一月八日以北府地四字第五八０七七四號函覆
            原告，惟其函覆內容僅表示：「土地徵收需遵循法令規定程序辦理，所
            陳事由，本府僅屬執行機關，故無徵收失效與否之行政裁量權。至系爭
            土地，本府已於八十七年九月七日八七北府地四字第二七一一四一號函
            陳報台灣省政府（副本諒達）有案」等語，並未有任何准駁之意思表示
            ，揆之前揭行政訴訟法第五條第一項及訴願法第二條第二項規定意旨，
            難謂被告台北縣政府業於法定之二個月期間內已有作為，原告自得依法
            向被告台北縣政府之上級機關內政部提起訴願。
          詎內政部竟以被告台北縣政府並無不作為之情事為由，認原告所提訴願
            不合程序而不予受理，顯與前揭行政訴訟法第五條第一項及訴願法第二
            條第二規定意旨，大相刺謬，原告自得依行政訴訟法第五條第一項規定
            ，提起本件訴訟，併此陳明。
      2.實體方面：
        (1)按人民之財產權應予保障，為憲法第十五條所明定。國家機關依法行使公
          權力致人民之財產遭受損失，自應給予補償。土地徵收，係國家因公共事
          業之需要，對人民受憲法保障之財產權，經由法定程序予以剝奪之謂。規
          定此項徵收及其程序之法律必須符合必要性原則，並應於相當期間內給予
          合理之補償，此項補償費之發給，如逾土地法第二百三十三條所規定應於
          「公告期滿後十五日內」發給之法定期問，則徵收即失其效力（參照司法
          院釋字第四二五號解釋）。
        (2)本件被告台北縣政府並未完成徵收系爭土地之法定徵收程序，則其就系爭
          土地所為之徵收處分應認已失其效力：
          按行政訴訟雖因採職權調查及職權探知而不存在「主觀的舉證責任」，
            惟仍有「客觀的舉證責任」之適用；質言之，於行政訴訟之訴訟程序中
            ，即令當事人未盡其提出證據之義務，法院仍應依職權調查證據，惟倘
            就與裁判有重要關係之待證事實經法院依職權調查結果仍不能獲得證明
            時，因該待證事實之存在原本可能受有利判決之當事人，將負擔無法證
            明的危險，而應受敗訴之判決，此觀之行政訴訟法第一百三十六條規定
            ：「除本法有規定者外，民事訴訟法第二百七十七條之規定於本節準用
            之。」規定至明。
          次按市縣地政機關於接到行政院或省政府令知核准徵收土地案時，應即
            公告，並依照登記總簿所載之土地所有人姓名、住所，以書面通知土地
            所有人，土地法第二百二十七條第一項及土地法施行法第五十六條第一
            款，規定至明。準此，「公告」及「依登記總簿上所載之土地所有人姓
            名、住所以書面通知土地所有人」，二者均屬土地徵收處分之生效要件
            及法定必備程序，缺一不可，倘僅有「公告」，而未「依登記總簿所載
            之土地所有人姓名、住所以書面通知土地所有人」，仍不得謂土地徵收
            處分具備法定必備程式而對外發生效力，此觀之行政程序法第一百十條
            規定：「書面之行政處分自送相對人起，依送達、通知或使知悉之內容
            對其發生效力」至明（行政法院七十年判字第五一二號判決足資參照）
            。
          再按徵收土地應補償之地價及其他補償費，應於公告期滿後十五日內發
            給之；市縣地政機關交付補償地價及補償費遇有受補償人所在地不明之
            情形時，得將款額提存待領，土地法第三百三十三條本文及第二百三十
            七條規定至明。上開公告完畢後十五日內發給徵收補償費之期間限制，
            乃土地法第二百三十三條明定之法定徵收程序，為貫徹國家因增進公共
            利益為公用徵收時，應兼顧確保人民財產權益之憲法意旨，自應嚴加遵
            守。準此，倘需用土地人未於公告完畢後十五日內將補償地價及其他補
            償費額繳交主管地政機關發給完竣或依法提存者，法律上既無強制需用
            土地人繳交之規定，實際上又未便使徵收土地核准案久懸不決，尋繹土
            地法第二百三十三條規定之立法本旨，徵收土地核准案自應解為從此失
            其效力，該徵收處分亦因而失其效力，土地所有人如因此而受損害者，
            並得向需用土地人請求賠償（司法院三十三年院字第二七０四號解釋及
            釋字第一一０、四００、四０九、五一六號解釋意旨參照）。
          查被告台北縣政府為配合辦理永和市○○路道路拓寬工程，申請徵收包
            括系爭土地在內之坐落台北縣永和鎮○○○○○段頂溪洲小段一一七之
            四地號等三四四筆土地，雖曾報經前台灣省政府於六十一年一月二十日
            以府民地丁字第一二四七七九號令核准徵收，並經行政院於同年二月二
            十八日以台六十一內字第一八０五號令准予備查後，交由被告台北縣政
            府於同年四月二十八日以北府地四字第五三五一四號函公告徵收。惟被
            告台北縣政府非但未依法將上開徵收公告合法送達通知系爭土地所有人
            即原告之被繼承人黃朝榮，亦未依法合法送達通知系爭土地所有人即原
            告之被繼承人黃朝榮領取系爭土地之徵收補償費；更有甚者，系爭土地
            之徵收補償費迄未發放予系爭土地所有人即原告之被繼承人黃朝榮或依
            法辦理提存，足見被告台北縣政府辦理徵收系爭土地之法定徵收程序顯
            未完成，其就系爭土地所為之徵收處分應認已失其效力。
          系爭土地之土地登記簿上所載之土地所有人黃朝榮住所為「台北市有明
            丁二百六番地之一」，記載明確，詎永和鎮公所於六十一年二月二十四
            日寄發北水火民字第五０００號通知系爭土地所有人黃朝榮召開永和路
            拓寬工程第二次土地地價及地上物補償協議會議與被告台北縣政府於六
            十一年四月二十八日寄發北府地四字第五三五一四號函通知系爭土地所
            有人黃朝榮徵收公告之函件，均未依前揭土地法第二百二十七條第一項
            及土地法施行法第五十六條第一款規定，以土地登記簿所載之土地所有
            人黃朝榮住所「台北市有明丁二百六番地之一」為送達通知之地址，竟
            以事實上不存在之「台北縣深坑鄉○○路一號」為送達通知之地址，此
            有台北縣深坑鄉戶政事務所八十六年十一月三月北縣深戶（四）字第二
            三九二號函可稽，致上開徵收通知經郵局以「遷移新址不明」退回。復
            未依法聲請法院為公示送達，系爭土地所有人黃朝榮無從知悉系爭土地
            業經公告徵收，是被告台北縣政府並未完成前揭土地法第二百二十七條
            第一項及土地法施行法第五十六條第一款所規定之法定徵收程序，事證
            至明，自不得謂被告就系爭土地所為之徵收處分具備法定必備程式而對
            外發生效力，理之至明。
          甚且，被告台北縣政府於六十一年四月二十八日以北府地四字第五三五
            一四號函通知系爭土地所有人黃朝榮將上開書面通知寄往事實上不存在
            之「台北縣深坑鄉○○路一號」，並片面聲稱上開事實上不存在之住址
            為系爭土地所有人黃朝榮之聯絡住所，惟查系爭土地所有人黃朝榮從未
            居住或設籍該址，此有系爭土地所有人黃朝榮自日據時期起至今之戶籍
            謄本可稽，猶未向被告台北縣政府陳明以該址為送達處所，是被告台北
            縣政府擅自偽造上開事實上不存在之住址為系爭土地所有人黃朝榮之聯
            絡處所，已與前揭土地法第二百二十七條第一項及土地法施行法第五十
            六條第一款所規定之法定徵收程序有違。其進而執此主張係因可歸責於
            系爭土地所有人黃朝榮之事實致無法通知其領取系爭土地之徵收補償費
            ，而暫緩辦理補償云云，尤與事實不符，自難遽採。
          況被告台北縣政府迄未發放系爭土地之徵收補償費予系爭土地原所有人
            黃朝榮，亦未將上開徵收補償費依法辨理提存，此觀被告台北縣政府辦
            理永和市○○路拓寬工程徵收土地地價補償清冊內土地所有人黃朝榮項
            下登記攔內註明：「台北縣政府六一、一四北府地四字第七九五一號令
            暫緩辦理補償」之記載至明。且同屬潭墘段一二九─一、一三０─一、
            一二一─一、一二三─一地號之所有人確已蓋章領取補償費，而未領取
            徵收補償費之一二九─一地號土地所有人蘇塗等人均由被告台北縣政府
            將其應領取之徵收補償費依法辦理提存，卻未見有關系爭土地所有人黃
            朝榮之提存資料，此有永和鎮公所繕造之未領地價補償費提存法院統計
            表及法務部八十三年六月六日法八三政一一六九一號調查報告可稽，事
            證至明，揆之前揭司法院三十三年院字第二七０四號解釋及司法院大法
            官解釋歷年來所持之法律上見解，被告台北縣政府既未於公告完畢後十
            五日內，依土地法第二百三十三條及第二百三十七條規定，將徵收補償
            費發放完竣或依法辦理提存，則其就系爭土地所為之徵收處分業已失其
            效力，洵無疑義。
          被告台北縣政府雖抗辯其已於法定期間內發放徵收補償費予系爭土地所
            有人黃朝榮，惟就上開有利於己之事實，被告台北縣政府無法舉證證明
            其為真實，僅以因隔二十多年，現存檔案散失，且經辦人員已更換數人
            ，難以稽查為卸詞，並執此主張其徵收處分並未失效。被告台北縣政府
            上開主張，非但顯與事實不符，俱如前陳，尤難謂其已盡客觀的舉證責
            任，揆之前揭舉證責任分配法則，自應由被告台北縣政府負擔無法證明
            之危險，而受敗訴之判決，法理至明。
        (3)本件被告台北縣政府就系爭土地所為之徵收處分既已失其效力，原系爭土
          地所有人黃朝榮仍保有系爭土所有權，原告自得本於所有權之作用，訴請
          被告台北縣永和市公所塗銷系爭土地所有權移轉登記，並請求被告台北縣
          政府依法重新辦理徵收：
          按有徵收即有補償，補償之發給與土地徵收處分之效力間，具有不可分
            之一體性，此觀之土地法第二百三十五條本文規定：「被徵收土地所有
            人對於其土地之權利義務，於應受之補償發給完竣時終止」至明。準此
            ，倘徵收補償費未依土地法第二百三十三條及第二百三十七條規定於公
            告完畢後十五日內發放完竣或依法辦理提存者，該徵收處分失其效力，
            土地所有人自仍保有該被徵收土地之所有權，並得請求儘速依法重新辦
            理徵收，法理至明（司法院釋字第四二五號及第五一六號解釋意旨，足
            資參照）。
          次按本件土地移轉登記當時（七十五年九月二十三日）應適用之土地登
            記規則第七十八條規定，因徵收取得土地權利者，市縣政政機關應於「
            補償完竣」後一個月內，連同被徵收土地清冊及權利書狀，囑託登記機
            關為所有權登記，規定至明。
          查被告台北縣政府非但未依土地法第二百三十三條及第二百三十七條規
            定於公告完畢後十五日內發放徵收補償費予系爭土地所有人黃朝榮或依
            法辦理提存，且迄今仍未發放徵收補償費予系爭土地所有人黃朝榮或依
            法辦理提存，事證至明，則被告台北縣政府所為之徵收處分因不具備土
            地法所規定之法定徵收要件而失其效力，俱如前陳，揆之前揭司法院釋
            字第四二五號及第五一六號解釋意旨所持之法律上見解，系爭土地所有
            權仍為原所有人黃朝榮所有，洵無疑義。詎被告台北縣政府於徵收補償
            費分文未發放或依法辦理提存前，竟遽認系爭土地之徵收程序已完成，
            並持以向地政事務所辦妥所有權移轉登記，將系爭土地所有權移轉登記
            為被告台北縣永和市公所所有，則上開所有權移轉登記，非但具有無效
            原因，尤有悖於前揭土地登記規則第七十八條規定，原告自得本於所有
            權之作用，訴請被告台北縣永和市公所塗銷上開所有權移轉登記，回復
            為原所有人黃朝榮名義，並請求被告台北縣政府依法重新辦理徵收，法
            理至明。
      3.本件被告台北縣政府以虛造原告之被繼承人黃朝榮住所故為不可能送達之送
        達，取得形式上送達之資料，又不依法為公示送達，其未踐行送達程序，又
        不為提存徵收補償費，徵收程序失其效力，而逕以徵收為原因將系爭土地所
        有權移轉登記為被告台北縣永和市公所所有，均非適法之行政行為。系爭土
        地既早已開闢為道路使用，基於公共使用之必要，自應先為塗銷所有權登記
        後，依土地法及土地徵收條例規定，重新辦理徵收，發給原告補償金，方始
        公允。
  乙、被告台北縣政府之主張：
      1.原告稱系爭土地，於徵收公告時未合法送達、通知領取補償及依法提存，主
        張徵收應失其效力乙節。按行政法院七十九年度判字第一八九五號判決意旨
        ：「按國家因公共事業之需要，依法徵收私有土地之行為，係基於公法上之
        權力所為之處分，於其依法定程序公告即生效力，而非以被徵收土地之所有
        權人已收受徵收之通知為生效要件，縱該土地所有權人事實上未收受通知，
        亦僅生無從起算其得訴願之期間之問題、與土地徵收之處分是否違法尚無必
        然之關聯。」及行政院五十三年一月七日五十三內０一０七號令：「公告文
        張貼後如發生意外原因燬損者」，參照最高法院北滬五十八判例解釋，無論
        其權利利害關係人對已公告事實已否知悉、或何時知悉，不影響其公告效力
        。另依據行政院五十六年十月三日台五十六訴字第七七三四號令釋示：「本
        院或省政府分別依土地法第二百二十二條、第二百二十三條核准徵收私有土
        地係基於公法上之權利所為之處分，其效力之發生，並不以將原處分送達當
        事人為要件」。因此，系爭土地雖無旁證之相關資料佐證是否合法送達、提
        存等，卻對於該系爭土地之公告徵收效力亦無影響，自無原告主張返還土地
        之事件。
      2.原告訴稱系爭土地自行政院台八十六訴字第四七六五七號決定：「原決定撤
        銷，由原決定機關另為適法之決定」及內政部八十七年二月二十四日台（八
        七）內訴字第八七０二一三九號訴願決定書：「原處分撤銷，由原處分機關
        另為適法之處分」後歷經數年之行政爭訟程序，始終無具體決定乙節，被告
        僅屬執行機關，僅得依職權詳查後依事實為真實呈報原核准機關裁奪，實無
        徵收失效與否之行政裁量權。但上述情形，被告及另一被告永和市公所、及
        相關機關中和地政事務所未曾怠忽職守及延宕，長年尋找有關資料調卷後實
        無新發現，且本案亦經前台灣省政府派員至被告及永和市公所調卷瞭解案情
        後仍無所獲，其查尋期間曾陸續以八十七年四月二十三日八七北府地四字第
        一０七五三四號函、八十七年七月十三日八七北府地四字第一八七三九二一
        號函、八十七年八月三十一日八七北府地四字第二七一四０七號函、八十七
        年九月七日八七北府地四字第二七一一四一號函、八十八年三月五日八八北
        府地四字第七三０八一號函、八十八年五月六日八八北府地四字第一六一０
        四０號函、八十八年五月三十一日八八北府地四字第一八八０三三號函、八
        十八年六月二十四日八八北府地四字第二三０九一四號函、八十八年七月十
        六日八八北府地四字第二五三五三六號函、八十八年八月十七日八八北府地
        四字第三０三０七四號函、八十八年九月二十三日八八北府地四字第三四三
        二八三號函、八十八年十一月三十日八八北府地四字第四五六五三七號函、
        八十九年三月二十日八九北府地用字第九０三六一號函、八十九年三月二十
        七日八九北府地用字第一０二六八二號函詳盡查報釐清，陳請前台灣省政府
        及內政部核定裁決有案。
      3.至訴求返還土地事件，業經內政部排入土地徵收審議委員會會議議程審議後
        結論：「．．．既無相關資料可稽，尚難謂其徵收失效」在案。據此，系爭
        土地既經核准徵收機關裁定無徵收失效，當無原告之主張返還土地
  丙、被告台北縣永和市公所之主張：
      1.按「訴狀送達後，原告不得將原訴變更或追加他訴。經被告同意，或行政法
        院認為適當者，不在此限」行政訴訟法第一百一十一條第一項定有明文。被
        告永和市公所不同意原告追加請求被告永和市公所應就坐落台北縣永和市○
        ○段潭墘小段一一九之一地號面積六六三平方公尺之土地於民國七十五年九
        月二十三日經台北縣永和市地政事務所以七十五年（七五）北中第登字第三
        一０八三號收件所為之所有權移轉登記應予塗銷，合先序明。
      2.系爭土地報經前台灣省政府六十一年一月二十日府民地丁字第一二四七七九
        號令准予照案徵收有案，故前台灣省政府應為徵收效力有權認定之機關，殆
        無疑義，故原告之申請案，其處理程序仍應由有權准駁之前台灣省政府作成
        處分，惟八十八年七月一日精省後，原台灣省政府地政業務由內政部（地政
        司）承接，故本件原告以台北縣政府及本所同列為被告，自有未合。
      3.按「土地登記，由土地所在地之直轄市、縣（市）地政機關辦理之」土地登
        記規則第四條第一項前段定有明文。準此，提出塗銷登記之申請，其受理機
        關應為縣（市）地政機關，並非鄉鎮市公所甚明。則原告逕對被告永和市公
        所請求塗銷徵收登記，倘非有理由。
      4.系爭土地既經徵收有案，在未經撤銷徵收或認定徵收失效前，自不生應將土
        地所有權登記塗銷或重新辦理徵收問題。
      5.被告於六十一年二月二十四日寄發北永火民字第五○○○號函通知系爭土地
        所有權人黃朝榮召開永和路拓寬工程第二次土地地價及地上物補償協議會議
        ，與台北縣政府於六十一年四月二十八日寄發北府地四字第五三五一四號函
        通知黃朝榮徵收公告之函件，縱有遭郵局退回之事實，也不得藉由該被告散
        失不全檔案所留存載明「台北縣深坑鄉○○路一號」之退回郵件，而排除當
        時或曾以其他地址寄送之可能性；該郵件係以「遷移」、「此人已他遷」、
        「遷移新址不明」而退回本所，而非以「查無此人」或「查無此址」退回，
        均顯示「台北縣深坑鄉○○路一號」並非如原告所稱事實上不存在。況且按
        行政法院七十九年度判字第一八九五號判決：「按國家因公共事業之需要，
        依法徵收私有土地之行為，係基於公法上之權力所為之處分，於其依法定程
        序公告即生效力，而非以被徵收土地之所有權人已收受徵收之通知為生效要
        件，縱該土地所有權人事實上未收受通知，亦僅生無從起算其得訴願之期之
        問題，與土地徵收之處分是否違法尚無必然之關聯」，及行政院五十三年一
        月七日台內０一０七令：「徵收公告張貼後因意外原因而毀損者，不論利害
        關係人對公告事實已否知悉或何時知均不影響公告之效力」。
      6.系爭土地自六十一年徵收後，原所有權人黃朝榮自始至終未向地政機關申辦
        住所變更，亦未對該地主張權利，早已逾十五年，顯見本案有可歸責於原告
        之事由。
      7.原告對被告台北縣永和市公所係提起課予義務訴訟，請求塗銷所有權移轉登
        記，惟既未經訴願程序，其訴亦不合法。
　　理  由
壹、程序方面：
  一、本件系爭土地原所有權人黃朝榮業於八十七年三月十四日死亡，其遺產由繼承
      人原告乙○○○及甲○○二人繼承。查繼承人有數人時，在分割遺產前，各繼
      承人對於遺產全部為公同共有（民法第一千一百五十一條），則本件黃朝榮之
      所有系爭土地，自應由全部繼承人公同共有。是以本件為訴訟標的之法律關係
      對於原告一造必須合一確定，為固有必要共同訴訟，本件原起訴狀所列之原告
      僅為甲○○一人，玆經追加乙○○○為原告，合於行政訴訟法第一百十一條第
      三項第一款之規定，應予准許。又本件既屬固有必要共同訴訟，原告甲○○就
      請求被告台北縣政府重新辦理徵收系爭土地部分業已踐行行政訴訟前置程序，
      則其他原告應認亦已踐行訴願程序，原告等就此部分提起本件課予義務訴訟係
      屬合法，合先敘明。
  二、次按「訴訟標的之請求雖有變更，但其請求之基礎不變者，原告得將原訴追加
      他訴。」行政訴訟法第一百十一條第三項第二款定有明文。本件原告八十九年
      十二月一日起訴時，原係對被告台北縣政府訴請就原告申請返還系爭土地事件
      作成決定。嗣於同年四月十九日又另行起訴以台北縣政府為被告，請求就坐落
      台北縣永和市○○段潭墘小段一一九之一地號面積六六三平方公尺之土地於七
      十九年九月二十三日經台北縣永和市地政事務所以七十五年（七五）北中第登
      字第三一０八三號收件所為之所有權移轉登記應予塗銷，被告應就前揭土地依
      法重新辦理徵收。嗣訴狀送達於被告後，原告除於九十年七月二十日追加台北
      縣永和市公所為被告機關，對其訴請辦理塗銷系爭土地之徵收登記外，並將原
      對被告台北縣政府之訴訟變更為「被告台北縣政府應就系爭土地依法重新辦理
      徵收」，經核其請求基礎不變，其所為之訴之追加及變更亦應予准許。並由本
      院將前後二件起訴合併辯論及裁判。
貳、本院論斷：
  一、被告台北縣政府部分：
    (一)按「本條例所稱主管機關：在中央為內政部；在直轄市為直轄市政府；在縣（
      市）為縣（市）政府。」、「徵收土地或土地改良物，由中央主管機關核准之
      」、「中央主管機關於核准徵收土地或土地改良物後，應將原案通知該管直轄
      市或縣（市）主管機關」、「直轄市或縣（市）主管機關接到中央主管機關通
      知核准徵收案時，應即公告，並以書面通知土地或土地改良物所有權人及他項
      權利人。」土地徵收條例第二、十四、十七、十八條分別定有明文。是依上開
      規定，提出徵收土地之申請，其核准機關為內政部，至該管縣（市）政府，僅
      為土地徵收之執行機關。本件原告等以台北縣政府為被告，請求重新辦理系爭
      土地之徵收，揆諸前揭規定，被告適格自有欠缺。
    (二)縱認被告適格並無欠缺，然按提起行政訴訟法第五條之課予義務訴訟，必以人
      民因中央或地方機關對其依法申請之案件，於法令所定期間內應作為而不作為
      、或予以駁回，認為其權利或法律上利益受損害者為必要。其所稱依法申請之
      案件，係指人民依法規之規定，對國家享有公法上請求權而言。經查，土地徵
      收係指國家因公共事業之需要，對人民受憲法保障之財產權，經由法定程序予
      以剝奪之謂（司法院釋字第四二五號解釋參照）。因而，土地徵收只能基於有
      利於公共事業之公益需要，始得由國家依法律所定法定程序為之。準此，土地
      徵收僅國家始為徵收權之主體（行政法院二十四年判字第十八號判例參照），
      一般人民除法律別有規定外（如土地徵收條例第八條），並無請求國家徵收其
      所有土地之公法上請求權，則原告提起行政訴訟法第五條之課予義務訴訟，於
      法難謂合適。
  二、被告台北縣永和市公所部分：
    (一)按「土地登記，由土地所在地之直轄市、縣（市）地政機關辦理之。」土地登
      記規則第四條第一項前段定有明文。準此，提出塗銷登記之申請，其受理機關
      應為縣（市）地政機關（即各縣市地政事務所），並非縣市政府甚明。則原告
      逕以台北縣永和市公所為被告機關，對其請求塗銷徵收登記，被告適格即有欠
      缺。
    (二)矧提起行政訴訟法第五條之課予義務訴訟，須以經過訴願為前提，倘未經訴願
      程序，遽行提起該訴訟者，自非法之所許。本件原告等依行政訴訟法第五條規
      定訴請被告台北縣永和市公所辦理系爭土地徵收登記之塗銷，惟其未經訴願程
      序，既為原告等所自承，揆諸前揭說明，其訴亦不合法。
據上論結，本件原告之訴為無理由，爰依行政訴訟法第九十八條第三項前段，判決如
主文。
中　　華　　民　　國　　　九十一　　年　　　一　　　　月　　二十三　　　日
                            臺 北 高 等 行 政 法 院  第四庭
                                           審 判 長  法  官  葉百修
                                                     法  官  劉介中
                                                     法  官  黃清光
右為正本係照原本作成。
如不服本判決，應於送達後二十日內，向本院提出上訴狀並表明上訴理由，如於本判
決宣示後送達前提起上訴者，應於判決送達後二十日內補提上訴理由書（須按他造人
數附繕本）。
中　　華　　民　　國　　　九十一　　年　　　一　　　　月　　二十五　　　日
                                                     書記官  楊子鋒
